臺灣彰化地方法院刑事判決
110年度訴字第365號
公  訴  人  臺灣彰化地方檢察署檢察官
被      告  李勝逸


選任辯護人  陳忠儀律師
            廖慧儒律師
上列被告因傷害案件，經檢察官提起公訴（109年度偵字第9363
號），本院判決如下：
    主    文
李勝逸犯傷害罪，處拘役伍日，如易科罰金，以新臺幣壹仟元折
算壹日。
    犯罪事實
一、李勝逸係彰化縣退休警察人員協會（下稱退警協會）第10屆
    理事長，陳志傑則係退警協會會員。陳志傑前於民國108年
    間，對李勝逸涉嫌移動並毀損其參選旗幟一事，提起違反公
    職人員選舉罷免法及毀損之告訴，經臺灣彰化地方檢察署檢
    察官以108年度選偵字第61號為不起訴處分，陳志傑不服聲
    請再議後，仍經臺灣高等檢察署臺中檢察分署以109年度上
    聲議字第1417號駁回再議而確定，兩人因而互生嫌隙。陳志
    傑與其友人廖俊雄於109年7月2日上午，在址設彰化縣○○市○
    ○路0段000號之彰化縣警察局0樓之彰化縣退休警察人員協會
    辦公室相約見面，並與在場之其他人員聊天。嗣李勝逸於同
    日上午11時10分許進入該辦公室內，與陳志傑相談不甚愉快
    ，其他人員除廖俊雄外均離開該辦公室，陳志傑向李勝逸提
    起前開李勝逸涉嫌毀損旗幟之事，兩人因此發生口角爭執，
    李勝逸雖可預見若與之拉扯，將有可能造成陳志傑受傷，竟
    仍基於致陳志傑成傷亦不違背其本意之不確定傷害故意，與
    陳志傑相互拉扯，致陳志傑受有左前臂及左手肘擦傷等傷害
    。嗣經該辦公室對面之政風室職員陳偉德聽聞爭吵聲而前往
    查看，再返回政風室撥打電話請求派員協助處理，始悉上情
    。
二、案經陳志傑訴由彰化縣警察局彰化分局報告臺灣彰化地方檢
    察署檢察官偵查起訴。
    理    由
一、程序即證據能力部分：
　㈠被告以外之人於審判外之言詞或書面陳述，除法律有規定者
    外，不得作為證據，刑事訴訟法第159條第1項前段定有明文
    。查證人即告訴人陳志傑、廖俊雄於警詢中之陳述，屬審判
    外之陳述，且無刑事訴訟法第159條之2規定之例外情形，復
    經被告李勝逸之選任辯護人於本院準備程序時，明示拒絕作
    為證據（見本院卷第57頁），自不得以之直接作為認定被告
    犯罪事實存否之證據。惟參酌現行刑事訴訟法第166之1第2
    項、第3項第6款，第166條之2之規定及行反詰問時，容許以
    陳述人先前不一致之陳述作為彈劾證據之法理，非不得以之
    作為彈劾證據，本院仍得執以為彈劾其審判中不一致之證述
    ，評價其證明力之強弱及是否可採。
  ㈡被告以外之人於審判外之言詞或書面陳述，除法律有規定者
    外，不得作為證據；又被告以外之人於審判外之陳述，雖不
    符合刑事訴訟法第159條之1至第159條之4之規定，但經當事
    人於審判程序同意作為證據，法院審酌該言詞陳述或書面陳
    述作成時之情況，認為適當者，亦得為證據。當事人、代理
    人或辯護人於法院調查證據時知有第159條第1項不得為證據
    之情形，而未於言詞辯論終結前聲明異議者，視為有前項之
    同意，刑事訴訟法第159條第1項及第159條之5分別定有明文
    。查本判決後開引用各該被告以外之人於審判外之陳述（包
    含書面陳述），而不符合刑事訴訟法第159條之1至第159條
    之4之規定者，皆屬傳聞證據，檢察官、被告、辯護人於本
    院準備程序期日時表示同意作為證據（見本院卷第57頁），
    迄至言詞辯論終結前未再聲明異議，本院審酌上開證據資料
    製作時之情況尚無違法不當等瑕疵，且與本案具有關連性，
    認為以之作為證據應屬適當，揆諸前開規定，爰逕依刑事訴
    訟法第159條之5規定，認前揭證據資料均具有證據能力。
  ㈢又本案其餘非供述證據，無傳聞法則之適用，本院審酌該等
    證據作成及取得之程序均無違法之處，且與本案具有關連性
    ，是後述所引用證據之證據能力均無疑義，合先敘明。
二、認定犯罪事實所憑之證據及理由：
    訊據被告固坦承其有於上開時、地見到告訴人之事實，惟否
    認有何傷害之犯行，辯稱：伊沒有與告訴人有言語上的衝突
    ，告訴人無緣無故打伊，伊沒有打告訴人，反而伊是被告訴
    人追著打，伊懷疑告訴人的傷勢是告訴人自己造成的等語（
    見本院卷第55頁、第136頁、第138頁）；辯護人為其辯護稱
    ：本件除告訴人片面且有瑕疵之指訴外，並無其他積極證據
    足以證明被告涉有傷害犯行。若拉扯過程中有傷及告訴人行
    為，亦僅係正當防衛之行為等語（見本院卷第65頁、第139
    頁）。經查：
　㈠告訴人於偵訊時證稱：伊遇到被告提到被告拆伊參選旗幟這
    件事，被告就動手推伊，而發生本案爭執等語（見偵卷第17
    3頁）；於本院審理時具結證稱：後來伊和被告一直在拉扯
    ，伊抓住被告的手，被告一直在掙脫，手部受的傷應該是被
    告指甲造成等語（見本院卷第118頁至第119頁）。又告訴人
    於當日12時50分許，即前往彰化基督教醫療財團法人彰化基
    督教醫院急診就醫，驗傷結果為受有左前臂及左手肘擦傷之
    傷害，此有該院診斷書1紙及該院110年8月17日一一０彰基病
    資字第0000000000號函暨檢附之告訴人病歷資料影本在卷可
    稽（見偵卷第55頁、本院卷第73頁至第85頁）。
　㈡告訴人前揭關於發生爭吵緣由及與被告拉扯部分之證述，核
    與證人即在場之證人廖俊雄於偵訊時具結證稱：告訴人先質
    問被告當初為何要破壞他的旗幟，2人就吵起來了，2人其實
    都沒有動手，就是身體頂來頂去的，後來告訴人和被告吵到
    門口，告訴人站在靠門的位置，被告因為要掙脫有推告訴人
    ，但伊認為這樣不是故意的等語（見偵卷第149頁至第150頁
    ）；於本院審理時具結證稱：伊和告訴人先到退警協會辦公
    室，現場另外還有2女1男在聊天，被告之後才進來，後來告
    訴人和被告為了拆告訴人旗幟之事起爭執，後來被告想出去
    ，告訴人站在被告的動線上，被告把告訴人推開，告訴人追
    到門邊，兩個人就扯起來，產生肢體上的碰撞等語（見本院
    卷第125頁至第126頁、第129頁至第130頁），以及與證人即
    到場查看之政風室職員陳偉德於警詢時證稱：伊於109年7月
    2日上午11時10分許，在政風室辦公室內，聽到有人在大喊
    救命，伊就開門查看，發現聲音是來自於對面的退警協會辦
    公室，伊走過去，隔著退警協會辦公室玻璃門，有看到被告
    與告訴人疑似有拉扯的動作，伊當時就回辦公室打電話請人
    上來處理，伊打完電話後就回到現場，發現被告和告訴人已
    經離開辦公室跑到門外，同時間保安隊及人事室就有派人上
    樓處理等語（見偵卷第52頁），以及於偵訊時證稱：退警協
    會辦公室裡面有發生爭執，場面很混亂，伊好像隱約有看到
    肢體接觸等語（見偵卷第145頁至第146頁）相符，審諸證人
    陳偉德僅係聽聞爭吵前往現場查看之職員，而就其親身經歷
    之事項作證說明，又證人廖俊雄自陳與被告或告訴人間並無
    特殊情誼而無偏袒其中一方之情（見本院卷第121頁），其
    上開證述復經具結之擔保，衡情並無甘冒偽證罪責而為虛偽
    陳述之可能及必要，則證人陳偉德、廖俊雄上開證言自堪採
    信，足認被告於衝突當時確有與告訴人發生拉扯之行為，且
    告訴人所受上揭傷害結果與被告上開傷害行為間具有相當因
    果關係。
　㈢證人即到場處理之保安隊副隊長許自強於警詢時證稱：伊一
    到現場就將2人分開，當時告訴人表示手臂被抓傷，現場發
    現告訴人手臂有抓痕，但是是哪一隻手伊忘記了等語（見偵
    卷第125頁至第126頁），審諸證人許自強僅係前往現場處理
    之警員，依前開說明，亦應無捏造事實之理，則被告與告訴
    人發生拉扯後，未幾，即被證人陳偉德發現並通知他人，證
    人許自強亦立即至現場處理，殊難想像告訴人有充足時間及
    空間可自傷而不為他人所發現，是被告所辯告訴人所受傷勢
    係自己故為一詞，不足採信。
　㈣行為人對於構成犯罪之事實，明知並有意使其發生者，為故
    意；行為人對於犯罪之事實，預見其發生，而其發生並不違
    背其本意者，以故意論，刑法第13條第1項、第2項分別定有
    明文。前者學理上謂為意欲主義，後者謂為容任主義。詳言
    之，「直接故意」係指行為人主觀上明知其行為將發生某種
    犯罪事實，並有使該犯罪事實發生之積極意圖；而「間接故
    意」則係指行為人主觀上已預見因其行為有可能發生某種犯
    罪事實，其雖無使該犯罪事實發生之積極意圖，但縱使發生
    該犯罪事實，亦不違背其本意而容許其發生之謂。查本案發
    生當時兩人處於針鋒相對之狀態，被告若徒手拉扯告訴人，
    將有導致告訴人因而受傷之高度可能，此乃一般人之日常生
    活經驗所易於體察知悉之事，被告為智識思慮俱屬正常之成
    年人，斷無諉為不知之理，足認被告於行為當時明知徒手拉
    扯告訴人之動作，會因而產生傷害結果，竟不顧告訴人之安
    危而猶為上開舉動，則其對於告訴人因此受傷之事實，應有
    預見，且對於傷害結果是否發生，並非其所問，倘確實造成
    傷害結果，原即不違反被告之本意。顯見被告對於告訴人受
    傷之結果可得預見，且其發生亦不違背其本意，而具有傷害
    告訴人之未必故意。
　㈤辯護人雖以正當防衛一詞置辯。然按正當防衛必須對於現在
    不法之侵害，始足當之，侵害業已過去，或無從分別何方為
    不法侵害之互毆行為，均不得主張防衛權，而互毆係屬多數
    動作構成單純一罪，而互為攻擊之傷害行為，縱令一方先行
    出手，還擊之一方，在客觀上苟非單純對於現在不法之侵害
    為必要排除之反擊行為，因其本即有傷害之犯意存在，自無
    主張防衛權之餘地 （最高法院96年度台上字第3526號判決
    意旨可資參照）。是以所謂正當防衛，係指對於現時不法侵
    害行為所採取之必要防禦，行為人主觀上必須出於防衛之意
    思，且在客觀上採取必要之防衛行為，始具有阻卻違法之效
    果。查證人廖俊雄證述係被告先推開告訴人進而發生肢體衝
    突，已如上述，是本案顯係被告先有對告訴人動手之舉措，
    又觀被告與告訴人拉扯中造成告訴人所受之傷害，難認被告
    出手與告訴人拉扯時，主觀上僅係基於防衛意思而為之。準
    此，被告當時既已因口角衝突萌生縱告訴人因之受傷亦不違
    背其本意之犯意，所為於客觀上亦非單純針對對方舉措為必
    要排除之防衛動作，揆諸前揭說明，自與正當防衛之情形未
    合。辯護人前開所辯，自難憑採。
　㈥至公訴意旨雖認告訴人亦因被告上開行為而受有頭部外傷之
    傷害。然查告訴人於警詢時證稱：被告突然打伊頭部一拳，
    伊就趕快制止被告行為等語（見偵卷第14頁，此際係作為彈
    劾起訴書認定事實之證據使用）；於本院審理時則證稱：被
    告第一拳打伊的臉等語（見本院卷第118頁），歷次所陳已
    有前後不一之情。又證人廖俊雄於偵訊證稱：被告沒有故意
    出手的動作，伊不清楚告訴人為何頭部有傷，伊感覺告訴人
    可能有跌倒，那邊桌子椅子比較多等語（見偵卷第150頁）
    ，於本院審理時亦為內容大致相符之證述（見本院卷第127
    頁至第128頁）。復參以，依證人許自強前開證述，可知告
    訴人第一時間並未向到場處理員警表示頭部遭受攻擊而受傷
    之情，難認告訴人所受頭部外傷係因與被告間之肢體衝突所
    造成，故認被告對告訴人傷害犯行所造成傷勢部分不包含頭
    部外傷，併此敘明。
　㈦綜上所述，被告及辯護人前開所辯，均無足採。本案事證明
    確，被告上開傷害犯行，堪以認定，應予依法論科。
三、論罪科刑之依據：
　㈠核被告所為，係犯刑法第277條第1項之傷害罪。
　㈡爰以被告之責任為基礎，並審酌其不思以理性之方式處理問
    題，而與告訴人發生拉扯，造成告訴人受有前開傷勢，且迄
    今未能與告訴人達成和解，兼衡其自述為警察大學畢業之智
    識程度、退休、與其妻女同住、女兒業已成年、負有汽車貸
    款及信用卡債務、每月支出約新臺幣6萬元之生活狀況（見
    本院卷第137頁）及否認犯行之犯後態度等一切情狀，量處
    如主文所示之刑，併諭知易科罰金之折算標準。
據上論斷，應依刑事訴訟法第299條第1項前段，刑法第277條第1
項、第41條第1項前段，刑法施行法第1條之1第1項，判決如主文
。
本案經檢察官何金陞提起公訴，檢察官黃建銘到庭執行職務。
中　　華　　民　　國　　110 　年　　11　　月　　30　　日
                  刑事第七庭  審判長法  官  王義閔
                                    法  官  李  昕
                                    法  官  巫美蕙
以上正本證明與原本無異。
如不服本判決應於收受判決後20日內向本院提出上訴書狀，並應
敘述具體理由。其未敘述上訴理由者，應於上訴期間屆滿後20日
內向本院補提理由書(均須按他造當事人之人數附繕本)「切勿逕
送上級法院」。
告訴人或被害人如對本判決不服者，應具備理由請求檢察官上訴
，其上訴期間之計算係以檢察官收受判決正本之日期為準。
中　　華　　民　　國　　110 　年　　11　　月　　30　　日
                                    書記官  林婷儀
附錄本案論罪科刑法條：
中華民國刑法第277條第1項
傷害人之身體或健康者，處5年以下有期徒刑、拘役或50萬元以
下罰金。